臺灣臺南地方法院民事裁定　　　　　　　99年度訴字第1200號
反 訴原 告
即　被　告　黃益元
　　　　　　黃益仁
　　　　　　黃耐奄
共　　　同
訴訟代理人　楊偉聖律師
反 訴被 告
即　原　告　陳永安
　　　　　　陳嘉言
　　　　　　陳名言
　　　　　　陳俊雄
　　　　　　陳俊傑
　　　　　　陳玉珍
兼 上六 人
訴訟代理人　陳永福
共　　　同
訴訟代理人　楊瓊雅律師
上列當事人間請求拆除地上物等事件，反訴原告即被告提起反訴
，本院裁定如下：
    主  文
反訴駁回。
反訴訴訟費用由反訴原告負擔。
    理  由
一、按反訴之標的，如專屬他法院管轄，或與本訴之標的及其防
    禦方法不相牽連者，不得提起，民事訴訟法第260條第1項定
    有明文。此所稱之「相牽連」，乃指為反訴標的之法律關係
    與本訴標的之法律關係間，或為反訴標的之法律關係與作為
    本訴防禦方法所主張之法律關係間，兩者在法律上或事實上
    關係密切，審判資料有其共通性或牽連性者而言。換言之，
    為本訴標的之法律關係或作為防禦方法所主張之法律關係，
    與為反訴標的之法律關係同一，或當事人兩造所主張之權利
    ，由同一法律關係發生，或為本訴標的之法律關係發生之原
    因，與為反訴標的之法律關係發生之原因，其主要部分相同
    ，方可認為兩者間有牽連關係，最高法院98年度台抗字第10
    05號判決意旨參照。
二、本件反訴被告即原告提起本訴，主張坐落臺南市○○區○○
    段272地號土地【縣市合併前為臺南縣鹽水鎮○○段272地號
    土地，下稱272地號土地，以下地號縣市合併前亦同此地段
    ，並與同段274、275地號土地合稱系爭土地】為兩造所共有
    、同段274地號土地為反訴被告所共有、同段275地號土地為
    反訴被告與訴外人黃益文所共有，惟反訴原告即被告未經其
    他共有人之同意，在系爭土地上私建如附圖所示A、B部分之
    未保存登記建物（下稱系爭建物），並將B部分建物出售予
    本訴被告李合成，而無權占用系爭土地，顯已侵害其他共有
    人即原告之權利，爰依民法第767條及共有之法律關係，主
    張反訴原告及被告李合成將其占有系爭土地上所興建之如附
    圖所示A、B部分未保存登記建物拆除後，將土地返還於全體
    共有人，並請求反訴原告因無權占用系爭土地相當於租金之
    不當得利。嗣於訴訟繫屬中，被告提起反訴，主張訴外人陳
    清與反訴原告之被繼承人黃春木就272地號土地曾成立分管
    契約，是反訴原告已在系爭土地上建築系爭建物並使用數十
    年，若將系爭建物拆除，將有礙整體社會經濟，爰依民法第
    823條第1項規定，請求將反訴原告占用如附圖所示甲部分之
    土地分割為反訴原告所共有，其餘部分則分割由反訴被告保
    持共有云云。
三、經查，本件反訴被告提起本訴，依民法第767條及共有之法
    律關係，請求反訴原告及本訴被告李合成拆除系爭建物，並
    將土地返還於全體共有人，並請求反訴原告給付無權占用系
    爭土地相當於租金之不當得利。而反訴原告所提反訴標的之
    法律關係，則係民法第823條第1項共有人之共有物分割請求
    權，本訴與反訴之法律關係，二者分別為所有物返還請求權
    、不當得利請求權及共有物分割請求權，並非同一。再者，
    共有物之分割，須待分割形成判決確定者，始生共有關係終
    止及各自取得分得部分所有權之效力，是縱認反訴原告所主
    張之分割方案可採，在反訴判決確定前，反訴原告亦無從取
    得如附圖所示甲部分之土地所有權，進而免除渠等或本訴被
    告李合成需拆除系爭建物占用272地號土地部分之義務，更
    遑論系爭建物尚占用274地號、275地號土地，反訴原告均非
    共有人，迄今亦未主張有何占有上開2筆土地之權利，是反
    訴原告並無法藉由本件反訴之提起，使系爭建物獲得占用系
    爭土地之權源，而無須拆除，是堪認本件反訴之提起，並無
    從使反訴原告有權使用全部系爭土地或確認反訴原告有其他
    得以阻卻反訴被告行使權利之攻擊防禦方法。況法院審理分
    割共有物之訴時，除應審究共有人、應有部分比例，及請求
    人有無請求分割之權利，共有人間有無不分割之特約，共有
    物有無因物之使用目的不能分割情形外，並應審酌共有人之
    意願、利害關係、共有物之價格、利用價值及分割後各部分
    之經濟價值與其應有部分之比值是否相當而為適當之分配，
    而不受原共有人間分管約定之拘束，自不得僅憑反訴原告主
    張其占用之部分有分管契約，即將該部分土地分割為其所有
    。是以，本件反訴應審理之上開事項與本院受理原告所提本
    件給付之訴時，係就請求權人有無請求權利（是否具有系爭
    土地之所有權或共有關係），義務人即被告有無已存在而得
    阻礙該請求之抗辯事由為審理者（於本件即僅為兩造就272
    地號土地有無分管約定，至274、275地號土地反訴原告則均
    非共有人），均有不同，而縱認兩造間有分管契約存在，本
    院審理反訴部分時亦不受該分管契約之拘束，則反訴原告即
    無從將本訴訴訟資料援為己用，益徵反訴標的之法律關係與
    本訴被告作為防禦方法所主張之法律關係兩者之間，並無牽
    連關係。
四、綜上所述，本件當事人雙方所主張之權利，並非由同一法律
    關係發生，且本訴標的之法律關係發生之原因，與反訴標的
    之法律關係發生之原因，亦無主要部分相同之情形。從而，
    反訴標的之法律關係，與本訴標的之法律關係及反訴原告對
    於本訴之防禦方法，均屬不相牽連，揆諸首揭說明，應認反
    訴原告所提反訴為不合法，應予駁回。
五、依民事訴訟法第249條第1項第6款、第95條、第78條、第85
    條第1項前段，裁定如主文。
中    華    民    國   100    年    3     月    4     日
            民事第一庭    審判長法  官  高榮宏
                                法  官  蔡雅惠
                                法  官  李音儀
以上正本係照原本作成。
如對本裁定抗告須於裁定送達後10日內向本院提出抗告狀，並應
繳納抗告費新台幣1,000元整。
中    華    民    國   100    年    3     月    4     日
                                書記官  莊淑雅